臺灣基隆地方法院行政訴訟判決
111年度交字第9號
原      告  林聖淳  

被      告  交通部公路總局臺北市區監理所

代  表  人  江澍人  
訴訟代理人  許佳琳  
上列當事人間交通裁決事件，原告不服被告民國110年12月17日
北市監基裁字第25-RA0000000號裁決，提起行政訴訟，本院判決
如下：
　　主　文
被告中華民國一一○年十二月十七日北市監基裁字第二五─RA○○○○
○○○號裁決關於認定原告有「塗抹汽車牌照不能辨識號牌之違規
行為」之違規行為，及裁處罰鍰超過新臺幣壹仟捌佰元部分均撤
銷。
原告其餘之訴駁回。
訴訟費用新臺幣參佰元，由被告負擔三分之二，餘由原告負擔；
被告應給付原告新臺幣貳佰元。
　　事實及理由
一、程序部分：
  ㈠按交通裁決事件之裁判，得不經言詞辯論為之，行政訴訟法
    第237條之7定有明文。本件係因原告不服被告依道路交通管
    理處罰條例第40條、第13條第1款所為裁決，而提起撤銷訴
    訟，屬交通裁決事件之裁判，依前揭規定，爰不經言詞辯論
    ，逕行裁判。
  ㈡依道路交通管理處罰條例第90條規定：「違反本條例之行為
    ，自行為成立之日起；行為有連續或繼續之狀態者，自行為
    終了之日起，逾2個月不得舉發。但汽車肇事致人受傷或死
    亡案件，因肇事責任不明，已送鑑定者，其期間自鑑定終結
    之日起算；未送鑑定而須分析研判者，逾3個月不得舉發。
    」次按民國90年1月17日修正公布之道路交通管理處罰條例
    第90條前段所定3個月之舉發期限（現行條文已修正為「逾2
    個月不得舉發」），就同條例第8條第1項第1款之汽車違規
    行為，應以處罰機關受理（收到）舉發機關移送舉發違反道
    路交通管理事件之時點，作為認定舉發是否已逾3個月（現
    行條文為「逾2個月」）之準據（最高行政法院110年度大字
    第2號裁定參照）。本件經舉發機關認定之違規行為日為110
    年11月12日，且非屬肇事致人受傷或死亡案件，舉發機關於
    110年11月17日將上開舉發事件入案移送被告處理，此有違
    規歷史資料查詢報表在卷可憑，堪認處罰機關即被告於110
    年11月17日業已受理（收到）本案，是本件尚未逾越上開規
    定2個月之舉發期限，先予敘明。
二、事實概要：
　　原告於110年11月12日下午7時許駕駛車牌號碼000-0000號自
    用小客車（下稱系爭車輛）行經基隆市仁愛區南榮路200巷
    旁（往八堵隧道）（下稱系爭地點），經基隆市警察局第一
    分局（下稱舉發機關）執勤員警在場持非固定式雷達測速儀
    取證後，認原告有「汽車駕駛人行車速度，超過規定之最高
    時速逾20公里至40公里以內（該路段限速50公里、經雷達（
    射）測速為72公里、超速22公里）」之違規行為，又經檢視
    違規照片後，併認原告同有「塗抹汽車牌照不能辨識號牌」
    之違規行為，乃開立基隆市警察局110年11月17日基警交字
    第RA0000000號舉發違反道路交通管理事件通知單（下稱系
    爭舉發單），並通知原告之應到案日期為111年1月1日前，
    向被告陳述意見或繳納罰鍰。嗣原告於110年12月7日即已以
    電子郵件向被告表明申訴之意思，惟被告仍認原告有「汽車
    駕駛人行車速度，超過規定之最高時速逾20公里至40公里以
    內」、「塗抹汽車牌照不能辨識號牌」之違規事實，乃依違
    反道路交通管理處罰條例第40條、第13條第1款、第63條第1
    項第1款，暨違反道路交通管理事件統一裁罰基準及處理細
    則第41條、第43條、第44條、第67條等規定，於110年12月1
    7日以北市監基裁字第25-RA0000000號違反道路交通管理事
    件裁決（下稱原處分），處原告罰鍰新臺幣（下同）4,800
    元並記違規點數1點，並於同日送達。然原告不服原處分，
    故於同年月23日具狀向本院提起本件行政訴訟。
三、原告起訴主張：伊當時確有駕駛系爭車輛通過系爭地點，遭
    員警拍照後伊駕車繞回員警執勤所在位置，發現員警在滑手
    機，伊就拿手機錄影，員警玩得不亦樂乎，直到伊走到車前
    員警才發現被伊持手機拍攝，隨即員警下車找伊理論，之後
    伊離開後，被該員警記下車牌，此由事後員警留下密錄器影
    像拍下伊車牌的照片，可見特別受到其注意；再者，警方雖
    宣稱有設超速照相的警示牌，但伊從龍安街轉入南榮路，根
    本不會經過警方所說有設置上開標示的南榮路455巷與南榮
    路口處。另外，伊絕無在牌照上塗抹東西，之所以被舉發，
    伊合理懷疑是員警當天惱羞成怒，回去修圖，不然就是相機
    自己拍不清楚還怪我。伊受過高等教育，工作、收入不差，
    家庭經濟狀況也不差，這點罰鍰隨便都繳得起，伊就是爭一
    口氣，為何伊要遭人污衊？請法院對員警上班偷懶的行為進
    行處罰，伊還可提供當天與警察爭執的錄影，請明察，因而
    訴請撤銷原處分等語，並聲明：原處分撤銷，訴訟費用由被
    告負擔。
四、被告則以：本件係員警現場持非固定式測速照相設備查獲，
    且檢視採證照片可見其車牌明顯以他物塗抹於英文字母部分
    ，因認事證明確而予以舉發，是其違反道路交通管理處罰條
    例第40條、第13條第1款之違規事實至為明確，舉發機關依
    法舉發亦無違誤。從而，被告依道路交通管理處罰條例第40
    條、第13條第1款、第63條第1項第1款之規定以原處分對原
    告予以裁罰（依違反道路交通管理事件統一裁罰基準及處理
    細則之規定，就違反第40條部分之罰鍰為1,800元、就違反
    第13條第1款部分之罰鍰為3,000元，合計共4,800元），均
    屬有據。綜上所述，本件原告之訴為無理由。並聲明：駁回
    原告之訴，訴訟費用由原告負擔。
五、本院之判斷：
  ㈠按「（第1項）汽車駕駛人之行為有下列情形之一，當場不能
    或不宜攔截製單舉發者，得逕行舉發：經以科學儀器取得
    證據資料證明其行為違規。（第2項）前項第7款之科學儀器
    應採固定式，並定期於網站公布其設置地點。但汽車駕駛人
    之行為屬下列情形之一者，不在此限：行車速度超過規定
    之最高速限或低於規定之最低速限。（第3項）對於前項第9
    款之違規行為，採用固定或非固定式科學儀器取得證據資料
    證明者，於一般道路應於100公尺至300公尺間，於高速公路
    、快速公路應於300公尺至1,000公尺間，明顯標示之；其定
    點當場攔截製單舉發者，亦同。」、「汽車駕駛人，行車速
    度，超過規定之最高時速，或低於規定之最低時速，除有第
    43條第1項第2款情形外，處1,200元以上2,400元以下罰鍰。
    」、「汽車駕駛人有下列各款所列條款之一者，除依原條款
    處罰鍰外，並予記點：有…第40條…情形之一者，各記違規
    點數1點。」被告裁處時之道路交通管理處罰條例第7條之2
    第1項第7款、第2項第9款、第3項、第40條、第63條第1項第
    1款定有明文（嗣後前開第7條之條文雖經修法，但就本件所
    涵蓋適用部分並無更易，故亦毋庸比較新舊法）。
  ㈡復按道路交通管理處罰條例第92條第4項規定：「本條例之罰
    鍰基準、舉發或輕微違規勸導、罰鍰繳納、向處罰機關陳述
    意見或裁決之處理程序、分期繳納之申請條件、分期期數、
    不依限期繳納之處理、分期處理規定及繳納機構等事項之處
    理細則，由交通部會同內政部定之」，而違反道路交通管理
    事件統一裁罰基準及處理細則第1條則規定：「本細則依道
    路交通管理處罰條例第92條第4項規定訂定之」，第2條第1
    項、第2項則規定：「處理違反道路交通管理事件之程序及
    統一裁罰基準依本細則之規定辦理。前項統一裁罰基準，如
    附件違反道路交通管理事件統一裁罰基準表……」。核上開統
    一裁罰基準及處理細則之規定，就其立法目的及功能，乃為
    防止處罰機關枉縱或偏頗，依道路交通管理處罰條例第92條
    第4項所授權交通部會同內政部訂定「違反道路交通管理事
    件統一裁罰基準及處理細則」及其附件「違反道路交通管理
    事件統一裁罰基準表」，用以維持裁罰之統一性與全國因違
    反道路交通管理事件受處罰民眾之公平，不因裁決人員不同
    ，而生偏頗，寓有避免各監理機關於相同事件恣意為不同裁
    罰之功能，並非法所不許，於憲法上保障人民財產權之意旨
    並無牴觸（此並有司法院釋字第511號解釋意旨理由足資參
    照），並無違反法律保留原則。再依本件違規行為原處分裁
    罰時點之違反道路交通管理事件統一裁罰基準表（110年9月
    23日交通部交路字第11050107105號令、內政部台內警字第1
    1008724724號令會銜修正發布）記載，駕駛人行車速度，超
    過規定之最高時速逾20公里至40公里以內，於期限內繳納或
    到案聽候裁決者，小型車應處罰鍰1,800元及記違規點數1點
    。核此規定，既係基於母法之授權而為訂定，且就違反道路
    交通管理事件統一裁罰基準及處理細則附件所示統一裁罰基
    準表中有關道路交通管理處罰條例第40條之裁罰基準內容（
    基準表依所超過規定之最高時速之程度不同、違規車種，其
    可能衍生危害交通安全之輕重不同，區分「超過規定之最高
    時速20公里以內」、「超過規定之最高時速逾20公里至40公
    里以內」、「超過規定之最高時速逾40公里至60公里以內」
    ，又依車種區別小型車、大型車、載運危險物品車輛，並就
    其是否逾越於期限內繳納或到案聽候裁決之期限不同，分別
    裁以不同之罰鍰標準，其衍生交通秩序危害，既不相同，分
    別處以不同之罰鍰，符合相同事件相同處理，不同事件不同
    處理之平等原則），並未牴觸母法，是被告自得依此基準而
    為裁罰。
  ㈢本件原告確有被告所指之「汽車駕駛人行車速度，超過規定
    之最高時速逾20公里至40公里以內」之違章行為，及前揭經
    員警舉發至被告裁處迄原告向本院提起行政訴訟之過程等各
    節，有系爭處分暨送達證書、系爭舉發單暨中華郵政掛號郵
    件收回執、雷射測速儀採證照片、財團法人工業技術研究院
    雷達測速儀檢定合格證書、舉發機關111年1月19日基警一分
    五字第1110100721號函、舉發機關110年12月16日基警一分
    五字第1100113752號函、原告於110年12月7日向監理機關提
    出之電子郵件陳述、原告行政訴訟起訴狀上本院收文章戳等
    證據存卷可稽，是就本案涉及之事實部分應無疑義，而可認
    定。系爭車輛於通過系爭地點時之時速為72公里乙節，既有
    上揭經檢驗合格之雷達測速儀測定在案，原告對此部分亦未
    見爭執，則就原告此部分之違章行為即可認定無訛。
  ㈣至原告雖質疑於員警採證地點前設置之警52標誌牌並非其自
    龍安街駛入南榮路會經過之處，惟系爭地點即南榮路南向進
    八堵隧道前，除於原告所指之南榮路、南榮路455巷交岔路
    口設有警52標誌外（舉發機關上揭110年12月16日函所附照
    片，見本院卷第49頁），於南榮路尚未到達509巷口之前亦
    設有另一警52標誌（照片參見本院卷第43頁舉發機關111年1
    月19日函所附GOOGLE街景圖）；換言之，原告縱使駕駛系爭
    車輛係自龍安街駛入南榮路，也必然會看見後者之警52標誌
    。是原告諉稱未見警52標誌乃屬虛妄，自無可採。
  ㈤從而原處分因而認定原告有「汽車駕駛人行車速度，超過規
    定之最高時速逾20公里至40公里以內」之違規事實，並就此
    部分裁處罰鍰1,800元並記違規點數1點，於法自無違誤。
  ㈥至有關被告認定原告涉有「塗抹汽車牌照不能辨識號牌」之
    違章行為部分，經查：
  ⒈按「當事人主張事實須負舉證責任，倘其所提出之證據不足
    為主張事實之證明，自不能認其主張之事實為真實。」，改
    制前行政法院36年判字第16號著有判例，此一判例與現行行
    政訴訟法第236條、第136條準用民事訴訟法第277條（當事
    人主張有利於己之事實者，就其事實有舉證之責任。但法律
    別有規定，或依其情形顯失公平者，不在此限。）之意旨相
    符，仍得引用。再按行政法院應依職權調查事實關係，不受
    當事人主張之拘束；行政法院於撤銷訴訟，應依職權調查證
    據，行政訴訟法第125條第1項、第133條前段分別定有明文
    ，是行政法院在審理案件時應盡闡明義務，使當事人盡主張
    事實及聲明證據之能事，並盡職權調查義務，以查明事實真
    相，避免真偽不明之情事發生，惟如已盡闡明義務及職權調
    查義務後，事實仍真偽不明時，則作舉證責任之分配，使應
    負舉證責任之人負擔該不利之結果（參照最高行政法院94年
    度判字第58號判決）。亦即行政法院就應依職權調查證據之
    事件，僅係免除行政訴訟當事人之主張責任（即所謂主觀舉
    證責任），並非免除當事人之舉證義務（所謂客觀舉證責任
    ），亦即待證事實陷於不明時，當事人仍應負擔不利益之舉
    證責任分配，此依行政訴訟法第237條之9第1項之規定，於
    交通裁決事件訴訟程序亦準用之。
  ⒉本件被告認定原告涉有此部分違章行為，依被告答辯之內容
    ，可知其認定之依據無非係以員警之採證相片為憑；換言之
    ，無論是舉發機關或被告均未曾具體就系爭車輛之車牌予以
    實際採證，則其認定是否稍嫌率斷，即非無疑問。
  ⒊再者，由採證照片仍可清晰辨明系爭車輛之車牌（無論是由
    原始檔，抑或舉證機關調整明亮度即對比辨識後差異之比較
    照片均可判斷車牌之字母與數字為何，見本院卷第57頁）。
    而本件原告若確有刻意塗抹車牌之情形，則其塗抹後仍可讓
    人輕易辨識車牌上之確切字母與數字，實難認其有何塗抹車
    牌之必要，更難見任何人有何動機要做沒有阻礙辨識效果之
    塗抹。從而本件系爭車輛車牌是否確有塗抹，亦顯有可疑。
  ⒋再者，舉發機關固認為系爭車輛車牌上有塗抹會產生反光效
    果之塗料（見本院卷第59頁），但並未舉出實證證明，且車
    牌一旦曾受外力衝撞導致輕微變形，在車牌表面並非平直的
    情況下，受光效果亦可能出現差異，則在此情形下，藉由閃
    光燈輔助拍攝而得的照片是否因而在視覺效果上產生反射效
    果上之差異，即非無可能。從而是否得如舉發機關所言可單
    就照片即判斷確有塗抹反光效果塗料，即難信為真。
  ⒌遑論系爭車輛於110年12月29日至交通部公路總局新竹區監理
    所桃園監理站進行車輛檢驗，查驗結果並未在車牌上發現有
    任何異狀，亦有交通部公路總局新竹區監理所桃園監理站11
    1年3月7日竹監桃站字第1110051196號函暨附件檢驗查詢及
    車輛檢驗紀錄表在卷可查（見本院卷第75頁至第79頁），及
    本院電話紀錄表存卷可按（見本院卷第81頁），由此更無任
    何證據足以證明系爭車輛之車牌曾經有加以塗抹以妨害辨識
    之情形。
  ⒍系爭車輛於前揭驗車後即已由原告售卻，且已事隔許久，本
    件再無以實車鑑驗之可能性。縱有可能係因原告於驗車前已
    將車牌予以清理致未能查得確證，惟被告亦未舉出其他證據
    以證明此部分之違章事實，揆諸前揭說明，原告是否有故意
    塗抹牌照至不能辨識之行為，此待證事實真偽仍有不明，尚
    存有合理可疑，則被告就此部分之主張即屬有利於己之事實
    ，自負有舉證之義務。
  ⒎此外，被告並未確實提出其他任何積極證據或證據方法足資
    佐證或供調查，復查無積極可得為佐證之證據，則被告所為
    上開主張之事實乃陷於真偽不明，故作舉證責任之分配，仍
    應由被告負擔不利益之結果，亦即殊難認定被告主張系爭車
    輛之車牌上有塗抹反光漆或類此塗料一事為真實，更難認有
    何難以辨識號牌之事實存在，自無從為有利於被告之認定，
    自應作有利於原告之認定。故被告依道路交通管理處罰條例
    第13條第1款裁處違章部分，其認事用法，應有違誤，原告
    訴請就此部分之撤銷，為有理由，應予准許。
  ㈦綜上所述，本件原告於前揭時、地，確有「汽車駕駛人行車
    速度，超過規定之最高時速逾20公里至40公里以內」之違規
    事實，員警所為舉發並無違誤，被告依道路交通管理處罰條
    例第40條規定，暨依違反道路交通管理事件統一裁罰基準及
    處理細則對原告予以裁處罰鍰1,800元及記違規點數1點部分
    ，即非無據。然原處分有關認定原告有「塗抹汽車牌照不能
    辨識號牌之違規行為」，及就該部分所處罰鍰3,000元部分
    ，應有違誤，已如前述，原告就此部分訴請撤銷，乃有理由
    。本院爰將原處分有關罰鍰超過1,800元之部分予以撤銷，
    其餘部分（即就原告「汽車駕駛人行車速度，超過規定之最
    高時速逾20公里至40公里以內」違章行為之罰鍰1,800元及
    記違規點數1點）並無違法之處，原告訴請撤銷為無理由，
    應予駁回。
六、本件判決基礎已臻明確，兩造其餘攻擊防禦方法及訴訟資料
    ，經本院審核後，或與本案爭點無涉，或對於本件判決結果
    不生影響，爰無庸一一再加論述，爰併敘明。
七、本件第一審裁判費即訴訟費用300元，因兩造各有部分勝訴
    、部分敗訴，本院審酌上情，認本件訴訟費用應由被告負擔
    三分之二，原告負擔三分之一。爰確定被告應給付原告之訴
    訟費用額如主文第三項後段所示。
據上論結，本件原告之訴為一部有理由，一部無理由，依行政訴
訟法第237條之7、第237條之8第1項、第237條之9第1項、第236
條、第104條，民事訴訟法第79條，判決如主文。
中　　華　　民　　國　　111 　年　　7 　　月　　18　　日
                  行政訴訟庭　法　官　李謀榮
以上正本係照原本作成。
如不服本判決，應於判決送達後20日內，向本院提出上訴狀並表
明上訴理由（原判決所違背之法令及其具體內容或依訴訟資料可
認為原判決有違背法令之具體事實），其未載明上訴理由者，應
於提出上訴後20日內向本院補提理由書（上訴狀及上訴理由書均
須按他造人數附繕本，如未按期補提上訴理由書，則逕予駁回上
訴），並應繳納上訴裁判費新臺幣750元。
中　　華　　民　　國　　111 　年　　7 　　月　　18　　日
                              書記官　顏培容